【裁判字號】    95,易,2850
【裁判日期】    951031
【裁判案由】    詐欺
【裁判全文】
臺灣臺中地方法院刑事判決              95年度易字第2850號
公  訴  人  臺灣臺中地方法院檢察署檢察官
被      告  甲○○
                    （另案羈押於臺灣臺中看守所）
上列被告因詐欺案件，經檢察官提起公訴（九十五年度偵字第二
○九二六號），被告於準備程序中就被訴事實為有罪之陳述，經
告知簡式審判程序之旨，並聽取公訴人、被告之意見後，由本院
合議庭裁定由受命法官獨任進行簡式審判程序，判決如下：
    主    文
甲○○幫助連續意圖為自己不法之所有，以詐術使人將本人之物
交付，處有期徒刑參月，如易科罰金，以銀元參佰元即新臺幣玖
佰元折算壹日。
    犯罪事實
一、甲○○因缺錢花用，於民國九十五年一月間某日，在報紙分
    類廣告獲悉不詳姓名年籍自稱「陳先生」之成年男子擬以新
    臺幣（下同）二萬元之代價，租用金融機構之帳戶使用，而
    甲○○依其為成年人之知識、經驗，明知如將個人之金融機
    構帳戶存摺、金融卡（含密碼）及印章出租予不詳姓名年籍
    之成年人使用，能預見該成年人有可能以所取得金融機關帳
    戶之存摺、金融卡（含密碼）及印章遂行財產上犯罪之目的
    ，竟仍基於縱若取得其金融機關帳戶之存摺、金融卡（含密
    碼）及印章之成年人，自行或轉交他人用以實施犯罪，供作
    被害人匯款之用，仍不違背其本意之幫助使用其帳戶者向他
    人詐欺取財之不確定故意，於九十五年一月九日，在國道高
    速公路嘉義交流道附近某處，將其向高雄新興郵局所（下稱
    新興郵局）申請開立帳戶（帳號：00000000000
    00號）後之存摺、金融卡（含密碼）及印章，出租予不詳
    姓名年籍自稱「陳先生」之成年男子使用。甲○○以此方式
    幫助上開不詳姓名年籍自稱「陳先生」之成年男子及其所屬
    詐欺集團為詐欺取財之犯行時，方便該詐欺集團收取贓款。
    而上開不詳姓名年籍自稱「陳先生」之成年男子取得甲○○
    所有之上開金融機構帳戶之存摺、金融卡（含密碼）及印章
    後，即與其所屬詐欺集團基於詐欺取財之概括犯意聯絡，連
    續於(一)九十五年一月十二日十五時許，撥打電話給乙○○，
    佯稱係台北地方法院洪法官，因其國泰世華銀行信用卡積欠
    九萬元，須與金融中心聯絡等語，乙○○乃依其指示與金融
    中心聯絡，而上開詐騙集團成員即向乙○○謊稱：其郵局帳
    戶有問題，須將其帳戶內之存款匯至甲○○警官所有之00
    00000000000號帳戶內等語，致使乙○○陷於錯
    誤，乃依其指示，先後於九十五年一月十二日十五時五十分
    許、同日十六時十分許，在臺南市○○路之水交社二支郵局
    分別以無摺存款之方式，存款十萬元、十萬六千七百六十二
    元至甲○○上開新興郵局帳戶內。(二)九十五年一月十二日十
    六時許，由不詳姓名年籍之成年男子撥打電話給丁○○，佯
    稱係吳正東檢察官，因其信用卡遭盜刷，須向甲○○檢察官
    查詢等語，丁○○遂依指示撥打電話與不詳姓名年籍自稱「
    甲○○檢察官」之成年人聯絡，該不詳姓名年籍自稱「甲○○檢察官」之成年人即謊稱須將帳戶信託，將帳戶內之存款
    轉帳至0000000000000號帳戶內信託等語，致
    使丁○○陷於錯誤，乃依其指示，於九十五年一月十二日十
    六時七分許，在高雄縣鳳山市○○路之鳳山三民路郵局匯款
    六萬元至甲○○上開新興郵局帳戶內。嗣因乙○○、丁○○
    二人發覺受騙後，遂報警處理而循線查知上情。
二、案經高雄市政府警察局新興分局報請臺灣高雄地方法院檢察
    署呈請臺灣高等法院檢察署令轉臺灣臺中地方法院檢察署檢
    察官偵查起訴。
    理    由
一、被告甲○○於上開時、地，將其所有之新興郵局之存摺、金
    融卡（含密碼）及印章，以二萬元之代價出租予不詳姓名年
    籍自稱「陳先生」之成年男子等情，業據被告甲○○於本院
    審理時坦白承認，並有郵政存簿儲金立帳申請書、印鑑卡、
    以局號帳號查詢客戶基本資料各一份在卷可參。又被害人乙○○、丁○○於前開時、地，因不詳姓名年籍之成年男子及
    其所屬詐欺集團以撥打電話通知以信用卡積欠卡費、郵局帳
    戶有問題、信用卡遭盜刷，須將郵局帳戶信託，且將帳戶內
    之存款匯入0000000000000號帳戶內等為由，
    致被害人乙○○、丁○○均陷於錯誤，分別於上開時地，先
    後將十萬元、十萬六千七百六十二元、六萬元匯至甲○○上
    開新興郵局帳戶內之事實，亦據被害人乙○○、丁○○於警
    詢中指訴明確，復有被害人乙○○、丁○○等人之郵政國內
    匯款執據一紙、存款明細二紙、甲○○所有之上開新興郵局
    帳戶客戶歷史交易清單一份在卷可稽，足見被告自白與事實
    相符，應堪採信。
二、又金融帳戶為個人理財之工具，申請開設金融帳戶並無任何
    特殊之限制，一般民眾皆能自由申請開戶，並得同時在不同
    金融機構申請多數存款帳戶使用，乃眾所週知之事實。依一
    般人之社會生活經驗，倘係合法收入，本可自行向金融行庫
    開戶使用，而無向他人租用帳戶之必要。如他人不以自己名
    義申請開戶，而向他人租用金融機構帳戶使用，衡情，應係
    為免他人得知使用帳戶者之真實身分，故應能合理懷疑租用
    帳戶之人目的在於供犯罪所用。況近來新聞媒體，對於不肖
    犯罪集團常大量收購或使用他人存款帳戶後，再持以供作犯
    罪使用，藉此逃避檢警查緝之情事，亦多所報導；又一般人
    亦均有妥為保管及防止他人任意使用存摺、金融卡（含密碼
    ）、印章及語音轉帳密碼之認識，縱特殊情況偶須交付他人
    使用，亦必深入瞭解用途及合理性，始予提供，且該等專有
    物品如落入不明人士手中，而未加以闡明正常用途，極易被
    利用為與財產有關之犯罪工具，此乃依一般生活經驗即能體
    察之常識，而對於非有正當理由，竟徵求他人提供帳戶者，
    客觀上可預見其目的，係供為某筆資金之存入，後再行領出
    之用，且該筆資金之存入及提領過程係有意隱瞞或掩飾行為
    人之真實身分之用意，一般人本於一般認知能力均易於瞭解
    ，是被告甲○○應可預見將帳戶存摺、金融卡（含密碼）及
    印章提供他人使用將幫助他人實施犯罪，仍將之交付予不詳
    姓名年籍之成年男子及其所屬詐欺集團使用，顯預見縱有人
    以其金融帳戶向社會大眾詐欺財物，避免遭查獲，亦不違背
    其本意至明。
三、綜上所述，被告甲○○基於幫助他人實施詐欺取財亦不違背
    其本意之不確定故意，將上開金融機構帳戶交予該詐欺集團
    使用，幫助其等遂行詐欺取財之犯行，事證明確，被告甲○○犯行堪以認定。
四、按刑法上之幫助犯，係對於犯罪與正犯有共同之認識，而以
    幫助之意思，對於正犯資以助力，而未參與實施犯罪之行為
    者而言，循此而論，如未參與實施犯罪構成要件之行為，且
    係出於幫助之意思提供助力，即屬幫助犯，而非共同正犯。
    本案被告甲○○提供上開金融機構帳戶連同存摺、金融卡（
    含密碼）及印章予不詳姓名年籍自稱「陳先生」之成年男子
    ，雖然使不詳姓名年籍自稱「陳先生」之成年男子及其所屬
    詐欺集團得基於詐欺取財之犯意，以向被害人佯稱「積欠信
    用卡費、郵局帳戶有問題、信用卡遭盜刷，須將帳戶信託」
    之方式，多次向被害人乙○○、丁○○詐取共計二十六萬六
    千七百六十二元之財物，並以被告甲○○所提供之上開金融
    機構帳戶供作指定匯款之帳戶，以遂行其詐欺取財之犯行，
    然被告甲○○單純提供帳戶供人使用之行為，並不等同於向
    被害人施以欺罔之詐術行為，且亦無證據證明被告甲○○有
    參與詐欺取財犯行之構成要件行為，是被告甲○○單純提供
    帳戶連同存摺、金融卡（含密碼）及印章供人使用之行為，
    對於該詐欺集團遂行詐欺取財犯行，資以助力，參照前述說
    明，自均應論以幫助犯，而非共同正犯。本件詐欺取財之正
    犯先後向被害人詐騙財物，其時間緊接，手法相同，顯係基
    於概括之犯意，應為連續犯，所為係犯修正前刑法第五十六
    條、第三百三十九條第一項之連續詐欺取財罪，是核被告甲○○所為應成立上開罪名之幫助犯，即刑法第三十條第一項
    、第三百三十九條第一項之幫助連續詐欺取財罪。再被告以
    幫助他人詐欺取財之意思，參與犯罪構成要件以外之行為，
    為從犯，應依刑法第三十條第二項規定，按正犯之刑減輕其
    刑。爰審酌被告甲○○素行、教育程度、犯罪動機雖僅在圖
    得出租帳戶之利益，但尚未取得出租帳戶之款項，且被告二
    人亦非向社會一般大眾施用詐術騙取財物之詐欺集團人員，
    但其提供帳戶供他人逃避犯罪之查緝，卻適足以使詐欺集團
    肆無忌憚從事詐欺犯行，不僅助長犯罪歪風及增加追緝犯罪
    之困難，更造成被害人求償無門之窘境，然被告犯後已坦承
    犯行，態度尚佳等一切情形，量處如主文所示之刑並諭知易
    科罰金之折算標準。
五、查被告行為後，刑法業於九十四年二月二日修正公布，九十
    五年七月一日起施行，其中與本件有關部分之第二條、第三
    十條、第三十三條第五款、第五十六條、第四十一條均業已
    修正。按「行為後法律有變更者，適用行為時之法律，但行
    為後之法律有利於行為人者，適用最有利於行為人之法律」
    ，修正後刑法第二條第一項定有明文。此條規定係規範行為
    後法律變更所生新舊法律比較適用之準據法，本身尚無新舊
    法比較之問題，於新法施行後，應一律適用新法第二條第一
    項之規定，為「從舊從輕」之比較，先予敘明。再按本次法
    律變更，比較時應就罪刑有關之共犯、未遂犯、想像競合犯
    、牽連犯、連續犯、結合犯，以及累犯加重、自首減輕暨其
    他法定加減原因（如身分加減）與加減例等一切情形，綜其
    全部罪刑之結果而為比較。（最高法院九十五年五月二十三
    日九十五年度第八次刑庭會議決議參照）。茲就本件新舊法
    比較結果說明如下：
  (一)修正後刑法第三十三條第五款規定「罰金：新臺幣一千元以
    上，以百元計算之。」，與修正前刑法第三十三條第五款規
    定「罰金：一元以上。」不同。比較新舊法結果，以舊法較
    有利於行為人，新法並無對被告較為有利之情形，故依刑法
    第二條第一項前段規定，本案關於刑法第二百八十四條第一
    項前段之法定刑罰金部分，自應適用行為時之法律即修正前
    刑法第三十三條第五款規定決定其罰金部分之法定刑。
  (二)被告行為後，罰金罰鍰提高標準條例第二條業已刪除，而刑
    法第四十一條第一項前段關於易科罰金之折算標準已由舊法
    之銀元一百元、二百元、三百元修正為新臺幣（下同）一千
    元、二千元、三千元，因屬科刑規範事項之變更，其折算標
    準為裁判時所應諭知，自有就新舊法規定比較之必要，經比
    較新舊法結果，以被告行為時之舊法較為有利於被告，新法
    並無對被告有較為有利之情形，是依刑法第二條第一項前段
    之規定，本件應適用被告行為時之舊法即依修正前刑法第四
    十一條第一項前段、修正前罰金罰鍰提高標準條例第二條、
    現行法規所定貨幣單位折算新臺幣條例第二條之規定，諭知
    以銀元三百元即新臺幣九百元折算一日為易科罰金之折算標
    準。
  (三)修正前刑法第三十條規定：「幫助他人犯罪者，為從犯。雖
    他人不知幫助之情者，亦同。從犯之處罰，得按正犯之刑減
    輕之。」，修正後刑法第三十條則規定：「幫助他人實行犯
    罪行為者，為幫助犯。雖他人不知幫助之情者，亦同。幫助
    犯之處罰，得按正犯之刑減輕之。」，揆諸本條之修正立法
    理由係為確認幫助犯採共犯從屬性說之「限制從屬形式」，
    並避免「從犯」之不同解讀，而將「從犯」修正為「幫助犯
    」，並明示幫助犯之成立，亦以被幫助者著手犯罪之實行，
    且具備違法性為必要，而將條文文字修正為「幫助他人實行
    犯罪行為者，為幫助犯」。被告單純提供帳戶供詐欺取財集
    團作為被害人匯款之使用，既評價為幫助詐欺取財的行為，
    而上開修正亦僅著眼於觀念的釐清，則適用修正施行後之刑
    法第三十條規定論擬，並無較有利於被告的情形，故依刑法
    第二條第一項前段規定，應適用被告行為時即修正前刑法第
    三十條之規定。
  (四)刑法第五十六條關於連續犯之規定亦經修正刪除，是於新法
    修正施行後，本件向被害人乙○○、丁○○詐欺取財不詳姓
    名年籍自稱「陳先生」之成男子及其所屬詐欺集團成員，就
    其等所為，如依新法規定，應按數罪之規定併罰；如依修正
    刪除前之連續犯規定，則應依修正前刑法第五十六條規定以
    一罪論，但得加重其刑至二分之一，數罪併罰之結果，顯較
    以一罪論而加重其刑至二分之一之結果不利於上開不詳姓名
    年籍自稱「陳先生」之成男子及其所屬詐欺集團成員。經比
    較新舊法結果，以舊法較有利於該不詳姓名年籍自稱「陳先
    生」之成男子及其所屬詐欺集團成員。
據上論斷，應依刑事訴訟法第二百七十三條之一第一項、第二百
九十九條第一項前段，刑法第二條第一項前段、修正前刑法第三
十條第一項、第二項、刑法第三百三十九條第一項、修正前刑法
第四十一條第一項前段，罰金罰鍰提高標準條例第一條前段、修
正前罰金罰鍰提高標準條例第二條、現行法規所定貨幣單位折算
新臺幣條例第二條，判決如主文。
本案經檢察官丙○○到庭執行職務。
中    華    民    國    95    年    10    月    31    日
                  刑事第九庭    法  官  余德正
以上正本證明與原本無異。
如不服本判決，應於送達後十日內向本院提出上訴狀（須附繕
本），上訴於台灣高等法院台中分院。
                                書記官  廖日晟
中    華    民    國    95    年    10    月    31    日
附錄論罪科刑法條
刑法第339條第1項
意圖為自己或第三人不法之所有，以詐術使人將本人或第三人之
物交付者，處五年以下有期徒刑、拘役或科或併科一千元以下罰
金。


司法院資訊處製作；財團法人民間司法改革基金會備份。
